【裁判字號】    95,建,77
【裁判日期】    990428
【裁判案由】    給付工程款
【裁判全文】
臺灣高雄地方法院民事判決                95年度建字第77號
原      告  大陸工程股份有限公司
法定代理人  丁○
訴訟代理人  古嘉諄律師
            陳秋華律師
複代理人    孫丁君律師
            王雪娟律師
輔  佐  人  甲○○
被      告  交通部公路總局東西向快速公路高南區工程處
法定代理人  戊○○
訴訟代理人  楊昌禧律師
複代理人    梁育誠律師
輔  佐  人  丙○○
            乙○○
            己○○
參  加  人  台灣電力公司輸變電工程處南區施工處
法定代理人  庚○○
訴訟代理人  何俊墩律師
上列當事人間給付工程款事件，本院於民國99年3 月31日言詞辯
論終結，判決如下：
    主    文
被告應給付原告新台幣肆億零捌佰伍拾壹萬零陸佰參拾陸元及自
民國九十四年四月六日起至清償日止，按週年利率百分之五計算
之利息。
原告其餘之訴駁回。
訴訟費用由被告負擔分之十分之九，餘由原告負擔。
本判決第一項於原告以新台幣壹億元供擔保後得假執行，但被告
得以新台幣伍億元供擔保後，免為假執行。
原告其餘假執行之聲請駁回。
    事實及理由
一、原告之法定代理人原為王文吉，於訴訟中變更為丁○，並經
    聲明承受訴訟（見卷(一)第515 ～522 頁），核與法律規定相
    符，應予准許，先予說明。
二、原告主張：伊於民國86年8 月間承攬被告「E802～E806東西
    向快速公路高雄潮州線0k+500～8k+950五甲～上寮段工程」
    （下稱主體工程）及該主體工程之「電信管線」、「台電管
    線」、「台電輸變電工程」、「自來水過埤路管線」、「自
    來水幹管」等代辦工程（下合稱代辦工程）。又伊就上開諸
    項工程，係於86年9 月30日開工，原約定施工期限為1,100
    天，並預計於89年10月30日完工，但因不可歸責於伊之事由
    ，經被告同意為4 次展期後，完工日期延展至93年2 月13日
    ，伊則於同年月11日提前完工，並經被告驗收完畢，合計展
    延工期達1,226 天。另就上開諸項工程，因工期展延、變更
    設計及被告之設計不當導致施工期間造成鄰房受損，並增加
    伊之各項費用支出，伊自得請求被告給付如下述砂石短缺漲
    價案等所示之各項金額，合計為新台幣（下同）466,670,70
    6 元。爰依承攬契約（含債務不履行）及民法第227 條之2
    「情事變更原則」之規定，提起本訴，並聲明求為命被告給
    付466,670,706 元及加計自民國94年4 月6 日起算法定遲延
    利息，且願供擔保為假執行之判決。
三、被告則以：伊對與原告就上開主體工程及代辦工程簽約並原
    告已於93年2 月11日完工及驗收之事實均不爭執，但原告就
    其主張之各項請求，或係其依約應由自行承擔之費用，或不
    符合情事變更原則之要件，或未能舉證證明受有其所稱之損
    害，或已同意不為賠償損失之要求，則其所為請求，即屬無
    據，且縱得為請求，其主張之金額亦不適當及正確等語，資
    為抗辯。並聲明駁回原告之訴及如受不利判決願供擔保免為
    假執行。
四、參加人部分因僅涉及代案一及代案二部分，故其陳述內容在
    該部分一併論述。
五、兩造爭執及不爭執事項：
  (一)不爭執部分：
  1.原告於86年8 月間承攬被告「E802～E806東西向快速公路高
    雄潮州線0k+500～8k+950五甲～上寮段工程」及該工程之「
    電信管線」、「台電管線」、「台電輸變電工程」、「自水
    過埤路管線」、「自來水幹管」等代辦工程。又原告就上開
    諸項工程，係於86年9 月30日開工，原約定施工期限為1,10
    0 天，並預計於89年10月30日完工，但經被告同意4 次展期
    後，完工日期延展至93年2 月13日，原告則於同年月11日提
    前完工，並經被告驗收完畢，合計展延工期1,226 天。有系
    爭工程合約、工程展期說明及被告之函文在卷可稽（見卷(一)
    第12～49頁）。
  (二)爭執部分：
  1.原告是否得請求下述所列各項損害；若得請求時，其得請求
    金額為若干。
六、就主案一即砂石短缺漲價案部分：
  (一)本件原告係請求因施工過程中砂石價格有因政府宣告禁採而
    大幅調漲之情形，且並非原告於訂約時所得預見，故請求依
    情事變更原則為增加給付，其請求之金額為95,306,420元（
    含稅則為100,071,741 元）。
  (二)兩造就下列事實均不爭執，並有兩造分別提出之台灣省水利
    局及高雄縣政府函文、台灣省水利局高屏溪砂石採取整體管
    理改善計劃書、台灣地區營造工程物價砂石及級配類指數、
    交通部暨所屬關機關因應國內砂石價格上漲之物價補償或調
    整方案在卷可稽（見卷(一)第68～77、159 、274 ～278 頁）
    ：
  1.原告在施工過程中之砂石價格有因政府宣告禁採（86年3 月
    1 日起）而上漲之情形。
  2.交通部有因政府宣告砂石禁採事宜而於87年9 月發布交通部
    暨所屬機關因應國內砂石價格上漲之物價補償或調整方案。
  3.被告自88年7 月1 日起因精省而改隸交通部。
  (三)兩造之主要爭執在於：原告主張砂石因禁採而有價格調漲情
    形，且非訂約當時所得預見，況交通部亦因此砂石禁採及價
    格上漲情事而發布補償方案之調整機制，可見應有情事變更
    原則之適用。被告則認本件契約第11條已有約定物價調整之
    機制，自應先予適用，而不得適用情事變更原則，即令可適
    用情事變更原則，亦應以被告所制定之調整方式為依據而非
    原告所主張之調整計算方式，況原告之計算方式與交通部所
    制定方案之計算方式亦不符合。故此部分之爭點在於本件砂
    石價格調漲是否已符合情事變更原則之適用要件及若有適用
    時得增加給付之金額為若干。經查：
  1.按契約成立後，情事變更，非當時所得預料，而依其原有效
    果顯失公平者，當事人得聲請法院增、減其給付或變更其他
    原有之效果，民法第227 條之2 定有明文（依民法債篇施行
    法第15條規定，亦適用於89年5 月5 日修正前訂立之系爭合
    約）。又系爭合約係於86年8 月間所簽訂，而國內自86年3
    月1 日起即經政府公告河川禁採砂石致砂石價格有上漲情事
    ，此從台灣地區營造工程物價砂石及級配類指數於系爭合約
    訂約時即86年8 月間之數據為78.78 ，至原定完工時即89年
    10月已調整為99.31 ，於系爭工程展延工期後實際完工時即
    93年2 月間更調整至126.67，即可明顯佐證，況交通部亦因
    砂石價格有明顯上漲之情事而於87年9 月訂定「交通部暨所
    屬各機關因應國內砂石價格上漲之物價補償或調整方案」（
    下稱補償方案，見卷(一)第274 ～278 頁），該方案中在現況
    分析及目前遭遇困難之項目中明確表示係因「最近砂石原料
    高漲導致成本增加為一不爭之事實」、「基於禁採非承商投
    標時所預知，及異常風險共同承擔之合理考量」而訂定上開
    補償方案，益可見系爭合約訂立後，砂石價格確實有大幅上
    漲之情事，此項砂石價格在履約過程中上漲之情事，就客觀
    上而言，應難認係原告於投標或訂約時所能預知，此時若仍
    依系爭合約所訂內容為給付，顯有失公平，故原告請求本院
    依情事變更原則為增加給付，即屬有據。
  2.被告雖以政府於簽訂系爭合約前之85年12間即已完成並於訂
    約前已公告禁採砂石事宜，且通知有關業者，原告於簽約前
    就此情事應有預見，並據以訪價及投標，自不符合情事變更
    原則之要件等語為抗辯。然所謂情事變更，固係指嗣後發生
    契約成立當時所不能預料之情形，但所謂不能預料，並非僅
    限於該情事是否發生不能預料，尚應包括該情事之發生雖可
    預料，然其範圍無法預料者在內。因不論就發生與否不能預
    料或雖對發生有所預料，但對其範圍未能預料，均已超出契
    約當事人訂約時之認知，基於衡平原理，自均有予以適當調
    整之必要，方符合上開條文規範之意旨。本件砂石禁採情事
    雖係自86年3 月1 日起實施，而確係在兩造訂立系爭合約之
    前，並於實施前有通知台灣省砂石商業同業公會聯合會及高
    雄縣砂石商業同業公會等有關業者，但原告並非砂石同業公
    會之成員，尚難認其對此項禁採情事能有完全之掌握及認知
    ，且砂石價格之上漲與否及上漲時點，亦有其特定之市場機
    制，自難認原告對上漲之各項情事即能有明確之預知，況縱
    認原告對砂石上漲有知悉可能，其對漲幅之大小亦無從為完
    全之預測，此從86年3 月禁採實施時之砂石及級配類指數為
    76.92 ，而86年8 月間訂約時為78.78 ，同年12月間之指數
    為82.19 ，相差僅不足6 點，然於87年12月間之指數已達94
    .69 ，詎訂約時相差已約有16點，於88年12月間為101.14，
    89年12月間為99.28 ，90年12月間為102.63，91年12月間10
    7.25，92年12月間更高達117.12（見卷(一)第159 頁），可見
    砂石價格之上漲係在訂約後1 年左右始開始明顯呈現，參酌
    系爭工程原定完工期間為1,100 天（約3 年，即89年10月間
    完工），而於履約1 年後始開始呈現較明顯之上漲情事，其
    上漲幅度當非原告所得預見，況系爭工程又有展期情事，而
    在展延期間之92年12月間，其指數為117.12，詎訂約時其相
    差數值已近40點，顯見漲幅甚為劇烈，更非原告所得預知。
    就此而言，原告對上漲幅度即難認有預見之可能，故原告主
    張此項砂石價格之上漲並非其於訂約時得預見，應屬可採。
    被告認政府公告禁採在訂約前，原告應可預見上漲情事，即
    難採信。
  3.被告雖又以依系爭合約第11條關於工程單價之調整，已約定
    依「工程發包費按物價總指數調整說明」辦理（見卷(一)第14
    頁），而依該調整說明第1 條規定工程發包費計價之調整（
    不包括包商利潤、管理費及稅捐暨營造綜合保險費）以工程
    開標月份之台灣省政府主計處公佈之「台灣省營造工程物價
    指數」總指數為基數，以後每月總指數與開標月份總指數比
    率增減在6%以下者（含6%）不予調整，增減超過6%以上者，
    就超過6%以上部分計算調整，並提出該調整說明為證（見卷
    (一)第66頁）。然依該調整說明之約定觀之，係以訂約後之物
    價總指數可能發生之變動為依據，而本件屬營造工程，自應
    以有關營造工程物價指數之變動為調整依據較為合理（例如
    砂石或鋼筋），故上開以物價總指數為調整依據之約款，即
    難認適當而可援用。又系爭合約雖有物價調整之約款，但並
    非以與營造工程之物價為調整之基準，並不合理，已如前述
    ，且縱認系爭合約有調整機制，若其約款內容不合理時，在
    法律適用上仍得依情事變更原則為調整，亦即若系爭合約中
    所約定之調整機制與衡平原則不符時，仍得再依情事變更為
    變更及調整，否則，若仍依適用該不合理之約款，即與誠信
    原則有違。況交通部所訂立之上開補償方案在處理原則項目
    中亦明確揭示不論原契約有無物價指數調整之約定，均有其
    適用（見卷(一)第275 頁），亦係認定原約款不合理時仍有予
    以調整之空間，以符合風險分攤之原則。故被告上述抗辯，
    本院仍難採取。
  4.按因情事變更為增加給付之判決，非全以物價變動為依據，
    並應依客觀之公平標準，審酌一方因情事變更所受之損失，
    他方因情事變更所得之利益及其他實際情形，以定其增加給
    付之適當數額，有最高法院66年台上字第2975號判例意旨可
    供參酌。本件原告就請求增加給付之金額，係以其實際支付
    與下游廠商之款項為據，並提出相關說明及單據為證（見卷
    (一)第173 ～273 頁，卷(二)第315 ～327 頁）。本院認若以原
    告實際支出之款項，其本質上即係將調漲之風險全由被告承
    擔，並不符合情事變更原則係以衡平為考量目的之本意，故
    原告此項主張，尚不足採。而交通部訂定之上開補償方案所
    示之調整計算公式，係以砂石有關工作項目內每單位砂石總
    價除以砂石有關工作項目預算單價以得出砂石價權重，並以
    估驗當月台灣地區營造工程物價指數材料類之砂石及級配類
    指數與開標當月之同一類指數相除得出漲幅比例，於漲幅超
    逾5%時，就超過部分予以調整（見卷(一)第276 頁），可見此
    方案係單就砂石價格上漲部分予以調整，並未將砂石有關工
    作項目內之其他工料一併計入補償範圍，且僅就漲幅超逾5%
    部分為補償，就風險分擔之考量而言，應屬衡平、合理，故
    本件依該方案所示之計算公式核計砂石價格調整金額，應屬
    適當。
  5.至被告雖陳稱上開補償方案為本質上為行政行為，除經被告
    同意外，並不具有拘束本件私經濟行為之效力，但本院係基
    於情事變更原則為衡平之調整，且參酌上開補償方案係針對
    該特定時期內因砂石禁採所生之不能預料之漲幅之情事變更
    下所為之處理方式，與本件之情形相同，故採為酌定增加給
    付之依據，並非基於被告為交通部之下屬機關之角度為考量
    ，被告所為行政行及私經濟行為之論述，即與本件無涉。被
    告雖又以若應增加給付，亦應以交通部公路局所擬定之「砂
    石料價補償或調整數量之計算方式」為據（見卷(二)第282 ～
    284 頁），但此項補償計算方式，係將各式混凝土中之砂石
    料價予以排除，且將運費部分剔除，並以超逾比例達6%時始
    為調整，以砂石為混凝土之主要材料，系爭工程並係由原告
    自備砂石，被告供應水泥為原則之供料模式，原告就砂石之
    備料部分等同單純購買，則此項將混凝土予以排除之補償方
    案，亦有失其合理性，自不足採。而運費部分，因在原訂約
    時有關此類砂石施工項目並無將運費刻意排除之情形，且本
    件施工區域係位高屏地區，而高屏溪之砂石既在禁採之列，
    原告就砂石之採購勢必有載運之需求，本院經斟酌後，認就
    運費部分一併列入尚屬合理，被告認應扣除之抗辯，本院尚
    難為其有利之認定。另因上述補償方案之計算方式係將超過
    5%部分始為調整，核其內涵已將5%以內之上漲結果由原告自
    行承擔，故就依上方式計算得出之結果，本院亦認並無再為
    酌減調整之必要。
  6.被告另再以依系爭合約附件「公路工程施工說明書」第3.2
    節規定，原告並不得為請求（見卷(一)第79頁）。但上開規定
    並非就砂石價格上漲之情形為約定，而係就工期有所展延時
    之情事為約定（該約定本身仍有不合理之處，詳後述），被
    告引為不得調整之論據，應屬誤解，併予說明。
  7.又依上述補償方案所計算出之數據，其金額為74,267,135元
    ，有該計算內容在卷可稽（見卷(六)35～139 頁），此項數據
    之計算結果，為兩造所不爭執，本院依上開說明認應可採為
    增加給付之依據，故原告請求之金額在此範圍內，應予准許
    ，逾此部分，尚難准許。
  8.至原告請求另再加計稅額5%部分，因此部分並非原告因銷售
    貨物或勞務行為所為之支出，而係在工程行中因砂石價格上
    漲而基於情事變更原則所為之調整給付，即與加計營業稅之
    性質不符，自無再為加計之必要，故就此部分亦無從准許。
  9.又被告雖陳稱就依情事變更原則所為之增加給付，係形成判
    決之性質，在未經判決確定被告應給付前，並無給付遲延利
    息之義務等語。本院認此項因情事變更原則所為增加給付，
    係在於調整原合約之原有效果，而原告請求之給付，既屬原
    在履約期間已隨同正常履約所支出之款項，本質上應與追加
    工程款相類似，在系爭工程完整履約並經驗收後，被告即應
    有給付之義務，僅其金額需待法院之審酌調整，且嗣後經判
    決認可請求之部分，亦形同肯認原告此項請求及支出之合法
    性，況情事變更原則在適用時已調整其合理之金額範圍，則
    加計法定利息，並無不合理之處，甚且，若案件因法院審理
    時程或當事人刻意不當延滯所生之不利益，仍歸由原告承擔
    ，亦難認適當，故被告此項法律意見，本院經斟酌後，並不
    採取，併予說明。
六、就主案二即工期展延衍生增加管理費用案部分：
  (一)本件原告係請求因工期展延而增加相關管理費用，且因工期
    展延長達1,226 天，已較原定工期1,100 天超過1 倍以上，
    顯非原告於訂約時所得預見，故請求依情事變更原則為增加
    給付，另因被告未盡其如期提供工地供原告施工之義務，而
    併依債務不履行（遲延給付）之規定為請求，依其請求之金
    額為190,136,167 元（含稅則為199,642,975 元）。
  (二)兩造就下列事實均不爭執，並有原告提出之展期明細及函文
    在卷可稽（見卷(一)第47～49頁，卷(五)第81頁）。
  1.本件工期原定1,100天，但有經被告同意另展期1,226 天。
  (三)兩造之主要爭執在於：原告主張工期展延而有增加管理費用
    之情形，且非訂約當時所得預見，應有情事變更原則之適用
    ，且係因可歸責於被告之事由而展期，故亦得依遲延給付之
    規定為請求；被告則認展延工期係屬應由原告自行負責之事
    由，並不可歸責於被告，亦不符情事變更原則之要件，且縱
    得為請求，亦僅有契約約定之工地安全衛生等項目為「其他
    」即一式計價者始得請求，另亦爭執原告所提出之計算數據
    及內容。故此部分之爭點在於原告得否適用情事變更原則或
    遲延給付之規定為請求及若有適用時得增加給付之金額為若
    干。經查：
  1.本件工程原定工期為1,100 天，嗣因(1)替代道路移交、替代
    道路便橋障礙排除、導線資料點交而延展256 天。(2)既有中
    華電信幹管抵觸、試椿未達設計載重、高壓電線抵觸而延展
    450 天。(3)台電輸變電涵洞工程由左側改設於右側與既有電
    信及自來水管線抵觸、既有電信與自來水管線抵觸、既有自
    來水管線抵觸、因台電輸變電涵洞工程受既有管線抵觸及受
    居民抗爭影響而延展379 天。(4)因兩側電桿及路口交通號誌
    與自來水管線遷移及路權未移交等因素阻礙施工、因排水工
    程施工障礙延誤及電力電信電桿遷移及電纜地下化作業阻礙
    施工而延展141 天，合計延展1,226 天，並均經被告同意等
    情，為被告所不爭執，且有原告提出之展期明細及被告所屬
    第一工務段之函文在卷可稽（見卷(一)第47～49頁，卷(五)第81
    頁）。又依上開工期展延事由觀之，或屬替代道路路權之移
    交，或屬導線資料點交，或屬既有水電管線抵觸障礙及遷移
    、或屬試椿設計問題，或屬電桿及交通號誌阻礙，或屬居民
    抗爭等原因事實，而此等事由，均需賴被告在事先預為規劃
    後再交由原告施作，或在情事發生時為協調解決後原告始得
    續為施作，可見並非屬可歸責於原告之事由所致，況被告就
    上開延展事由均同意不計入原定工期而為延展，而若屬可歸
    責於原告之事由所致，被告儘可以被告係逾期違約為處理，
    應不可能同意延展之方式，故原告主張其並無可歸責事由，
    應屬可採，被告陳稱此等事由應由原告自行負責，本院尚難
    為其有利之認定。
  2.又本件工期展延之事由，既非屬可歸責於原告，而工期展延
    之天數高達1,226 天，與原定工期1,100 天相較，其因展延
    而增加數之比例高達1.12% ，且延展期間長達3 年以上；又
    系爭工程係屬有展期之狀態，施工期間既有展延，原告在工
    程展延期間自會因而增加其管理費用，此為當然之經驗法則
    。而此項展延結果顯非任何正常施作之工程在訂約當時所可
    預見，若不為增加給付之效果，就原告實際施作之工期較原
    預估工期超過1 倍以上之時程觀之，亦顯失其公平，則原告
    依民法第227 條之2 之規定，請求本院為增加給付，即屬有
    據。
  3.被告雖以依系爭合約附件「公路工程施工說明書」第3.2 節
    「如因... 或其他非承包商之責任，而影響部分或整個工程
    之進行時，得按實際情形經核定免計日數，承包商仍應於各
    該原因消滅後全力趕辦，不得因此提出賠償損失或停止結算
    要求」之規定，原告並不得請求展延工程所增加之管理費用
    等語為抗辯（見卷(一)第79頁）。然上開規定，係被告於訂約
    時所單方預先擬定適用於所有與被告訂立同類工程合約之條
    款，且衡其內容，係將非可歸責於原告之事由所生之各項請
    求權利（含情事變更請求增減給付之權利）預為拋棄或限制
    ，並因而免除或減輕被告之責任，對原告即有重大之不利益
    ，其有違公平及誠信原則，甚為明顯，依民法第247 條之1
    規定，此部分約款應屬無效，況本件係適用情事變更原則而
    為增加給付，在本質上即係可排除上開有關約款之適用，否
    則，即與情事變更原則之意旨不符。被告以上開合約附件約
    款為不得增加給付之抗辯，自不足採。
  4.就原告所得請求之金額部分，本件原告就工期展延期間所增
    加之管理費用為190,136,167 元，業據提出明細表及計算說
    明為證（見卷(三)第45頁及外放證物即原證58～64）。經核上
    開單據內容及數據，係以在展延工期期間所支出之管理費用
    為計算內容。按原告此部分係請求增加之管理費用，但因其
    提出之相關卷證資料浩繁，且時間已屬久遠，若欲逐項查核
    明顯不易且曠日費時（見外放證物），而原告因工期展延而
    受有增加管理費用之損害，已如前述，且其證明上述損害亦
    顯有重大困難，參以原告為股票上市之公司，所有支出憑證
    及帳冊均需經會計師查核簽證，其提出之帳冊資料自有一定
    之可信度，本院經斟酌後認得依民事訴訟法第222 條第1 、
    2 項「法院為判決時，應斟酌全辯論意旨及調查證據之結果
    ，依自由心證判斷事實之真偽。當事人已證明受有損害而不
    能證明其數額或證明顯有重大困難者，法院應審酌一切情況
    ，依所得心證定其數額。」之規定，由本院定其數額。又就
    經驗法則而言，原告不論在原定工期或展延工期內，均需要
    支出其管理費用，且若無其他特別情事，管理費用原則上係
    隨所需時間長短而支出，則若依原定工期1,100 天與展延工
    期1,226 天之比例，就需要支出管理費用之項目為計算，其
    金額高達278,272,246 元（見卷(六)第27頁），此金額明顯高
    出原告所請求之金額甚多，故從此等計算方式為斟酌，本院
    認原告主張190,136,167 元之數額（約為68.3% ），尚屬合
    理而可採信。原告此項請求增加給付之金額，應予准許。
  5.被告雖以若應增加給付，亦應以系爭合約附件「投標須知補
    充說明」第16條所定之一式計價者為限，並應限縮在交通維
    持費等工地安全衛生項目，而其金額依上開日數比例計算後
    ，亦僅有29,096,106元等語（見卷(一)第80頁，卷(七)第130 頁
    ）。然本件管理費用之增加，係因工期展延所致，而因工期
    展延所增加之管理費用，並不只限於交通維持費等工安有關
    項目，且衡其性質，無以工安項目為限之必要，被告認只應
    以上開項目為限，亦不足採。
  6.至原告請求另再加計稅額5%部分，因此部分並非原告因銷售
    貨物或勞務行為所為之支出，而係在工程展延期間管理費用
    支出之損害，即與加計營業稅之性質不符，自無再為加計之
    必要，故就此部分亦無從准許。
七、就主案三即租用台糖土地租金案部分：
  (一)本件原告係請求因工期展延1,226 天致向台糖公司租用土地
    （預鑄場地）之租金增加，且並非原告於訂約時所得預見，
    故請求依情事變更原則為增加給付，另因被告未盡其如期提
    供工地供原告施工之義務，而併依債務不履行（遲延給付）
    之規定為請求，其請求之金額為61,289,104元（含稅則為64
    ,353,559元）。
  (二)兩造就下列事實均不爭執，並有原告提出之展期明細及函文
    在卷可稽（見卷(一)第47～49頁，卷(五)第81頁）。
  1.本件工期原定1,100天，但有經被告同意展期1,226 天。
  2.原告因工期展延而實際支出之租金額為61,289,104元。
  (三)兩造之主要爭執在於：原告主張因工期展延而增加支出之租
    金應可適用情事變更原則及遲延給付之規定為請求，被告則
    認此部分為一式計價，依詳細價目單補充說明第31條及投標
    須知補充說明第16條約定，原告不得再為請求，且亦無情事
    變更原則之適用及遲延給付之情事。故此部分爭點在於原告
    得否因工期展延而依情事變更原則或遲延給付之規定請求增
    加之租金。經查：
  1.本件就工程展期而增加1,226 天部分，原告得依民法第227
    條之2 情事變更原則之規定，就原合約所約定之履約項目因
    工期展延之原因而為增加給付之請求，業如前述，則就預鑄
    場地在展延期間所支出之租金，亦屬原告為履行契約所生之
    必要費用，其請求本院准為增加給付，即屬有據，應予准許
    。
  2.就原告所得請求之金額部分，本件原告就工期展延期間所實
    際支出之租金為61,289,104元，為被告所不爭執，則原告因
    工期展延所支出之費用，既為上開金額，其請求以上開金額
    為增加給付之數據，亦屬合理。
  3.被告雖以此項租金為一式計價之項目（見卷(一)第81頁），依
    系爭合約附件「投標須知補充說明」第16條規定「無論工程
    數量增減與否，合約詳細價目單工程項目列為一式者，除保
    險費... 外，其餘概按合約單價給付，不予變更或增減」及
    「公路工程施工說明書」第3.2 節規定（內容如前述），並
    不得為變更或增減給付（見卷(一)第79、80頁）。但本件係適
    用情事變更原則而為增加給付，在本質上即係排除上開有關
    約款之適用，否則，即與情事變更原則之意旨不符。況所謂
    一式計價者，係在工程發包中將無法詳列施工細項之施作內
    容，以一式計價之方式交由承攬廠商自為調整處理，其性質
    既仍屬施工項目之一環，在工期有所展延時，因計價之基準
    已有變動，故仍有變更增減給付之需求，且上述條款屬無效
    之定型化約款，已如前述，被告以上開合約附件約款為不得
    增加給付之抗辯，自不足採。
  4.被告雖又以若應增加給付，亦應以系爭合約第10條約定以合
    約所訂單價並參酌「工程估價單詳細價目表」上記載之租金
    額105 萬元為計算依據（見卷(一)第31頁，卷(三)第256 頁）。
    但本件原告在工期展延期間所實際支出之租金額為61,289,1
    04元，若比照上開詳細價目表上之數據依延展日數1,226 天
    與原定施工日數1,100 天為比例增加計算，其不合理明顯可
    見，況原告在原定工期內所支付之租金亦非105 萬元而已，
    顯見該數據亦不合理。本院經斟酌後，認此部分既係經由情
    事變更原則而為調整，自應考量原告實際支出之數額，始為
    適當。故就此部分之請求，應以實際支出之61,289,104元為
    准許增加給付之金額，原告此項請求，應予准許。
  5.至原告請求另再加計稅額5%部分，因此部分並非原告因銷售
    貨物或勞務行為所為之支出，而係在工程展延期間增加租金
    之實際支出（經由被告轉付與出租人台糖公司），即與加計
    營業稅之性質不符，自無再為加計之必要，故就此部分即無
    從准許。
八、就主案四即工期展延致預鑄節塊生產成本增加案部分：
  (一)本件原告係請求因工程展期1,226 天致生產預鑄節塊之人力
    成本增加，且並非原告於訂約時所得預見，故請求依情事變
    更原則為增加給付，另因被告未盡其如期提供工地供原告施
    工之義務，而併依債務不履行（遲延給付）之規定為請求，
    其請求之金額為37,725,489元（含稅則為39,611,763元）。
  (二)兩造就下列事實均不爭執，並有原告提出之展期明細及函文
    在卷可稽（見卷(一)第47～49頁，卷(五)第81頁）。
  1.本件工期原定1,100天，但有經被告同意展期1,226 天。
  (三)兩造之主要爭執在於：原告主張因工期展延而增加支出之人
    力成本費用，應可適用情事變更原則及遲延給付之規定為請
    求。被告則認因生產工程所需之節塊數量並無變更，自無因
    展期而增加使用人力之情形，且原告依約本應設置相當之儲
    存場所備用，自無因展期而有使用額外人力之必要，原告不
    得再為請求，亦無情事變更原則之適用及遲延給付之情事，
    另亦爭執原告計算增加成本之方式。故此部分爭點在於原告
    得否因工期展延而依情事變更原則或遲延給付之規定請求增
    加之人力支出費用及若得請求時其金額應為若干。經查：
  1.本件就工程展期而增加1,226 天部分，原告得依民法第227
    條之2 情事變更原則之規定，就原合約所約定之履約項目因
    工期展延之原因而為增加給付之請求，業如前述，則就生產
    預鑄節塊在展延期間所支出之人力費用，亦屬原告為履行契
    約所生之必要費用，其請求本院准為增加給付，即屬有據，
    應予准許。
  2.被告雖以生產工程所需之節塊數量並無變更，自無因展期而
    增加使用人力之情形等語為抗辯。然原告生產工程所需節塊
    之數量雖無變更（總數量為3,630 塊），然因系爭工程係屬
    有展期之狀態，施工進度因各項展期原因而斷續進行，則原
    告所使用之人力自應在整個包括展期在內之工期中全程配置
    ，否則即不足以適時為因應。而人力既係在工期中全程配置
    ，原告應有在全部工期中支出此部分之人力成本（即薪資）
    之情事。換言之，依系爭合約原定工期1,100 天所需要之人
    力成本，當然會因工期展延至2,326 天而再額外增加1,226
    天之人力成本支出，此與原應施作之節塊數量無關，亦即本
    件應生產節塊總數雖未變更，但因工期展延導致生產期間相
    對延長，例如每日生產6 ～8 塊之生產工率因而調整為每日
    3 ～4 塊而延長生產所需時間，就此而言，被告稱應生產之
    節塊數量未為變更，故人力成本並無增加之需求，應係將生
    產數量與生產所需期間為等號解讀之誤解，忽略生產相同數
    量之節塊仍會因生產工率不同而需要不同生產時間之情形，
    尚難採信。
  3.被告雖又以原告依約本應設置相當之儲存場所備用，且若原
    告有依約設置，當可在原定工期內完成生產並儲存，自無因
    展期而有使用額外人力之必要等語抗辯。兩造就此爭執係在
    於系爭合約所約定之儲存場面積，原告主張依約僅需設置1,
    500 平方公尺之面積即已足，而被告則認為依約應設16座面
    積均為1,500 平方公尺之儲存場即合計24,000平方公尺。經
    查：
  (1)本件工程詳細價目單補充說明第32條規定「承包商須於適當
    地點設置面至少1,500 平方公尺以上之預鑄節塊單元儲存場
    」（見卷(二)第347 頁）。依此意旨，原告僅須設置符合上開
    面積之儲存場，即應已履行合約所定之義務，參以工程詳細
    價目表上第一施工路段甲-5單元儲存場之記載雖有記載8 座
    ，但於附註欄則記載「25m ×60m 」，而第二施工路段甲-5
    單元儲存場雖亦記載8 座，但附註欄則為「無記載」（見卷
    (一)第85、86頁），可見依該詳細價目表之記載內容綜合觀之
    ，若解為原告設儲存場之總面積為1,500 平方公尺，亦符合
    補充說明第32條之約定內容，況從工程詳細價目單補充說明
    第31條第2 項就有關預鑄場地部分規定「設置預鑄節塊床14
    座，每座1,200 平方公尺以上面積」與工程詳細價目表上甲
    -4 預 鑄場地之節塊預鑄床附註欄註明「面積：60m ×20m
    」及該施工項目合計14座對照觀之（見卷(一)第82、84頁），
    就儲存場部分依補充說明僅記載應設置至少1,500 平方公尺
    之面積，並未再記載座數，與節塊預鑄床部分在補充說明上
    仍明確記載面積及座數，顯有不同之記載，亦可佐證儲存場
    部分僅須設置至少1,500 平方公尺之場地即可，並無需設置
    16座面積均達1,500 平方公尺之儲存場。
  (2)再從設置儲存場之經濟目的觀之，係在於將生產之節塊暫行
    儲放以供運送至工地進行吊裝，則在履約過程中，只需所設
    置儲存場地足以儲放所生產及吊裝之節塊即可，並無設置逾
    此需求儲存場所之必要及實益。而在正常施工狀態下，原告
    每日約可生產6 ～8 塊，每日亦約可吊裝6 ～8 塊，且1,50
    0 平方公尺之儲存場約可放置30餘塊之預鑄節塊等情，為兩
    造所不爭執（見卷(五)第98、99頁），則原告設置儲存場之面
    積僅需1,500 平方公尺即可達此經濟目的，而與系爭合約之
    目的並無違背。至被告雖陳稱契約既載明有16座之數量，原
    告即應依此數量履約，於正常施工時固可由原告自行考量儲
    存場之面積，但展期時即應依約施作此數量等語。但就相同
    之預算金額應不致於有正常履約或工程展期時不同之解讀，
    否則即可能形成承包廠商不當受益（若係16座之預算，於正
    常履約時，僅需設置1 座，卻領取全部款項）或不當受損（
    若係1 座之預算，於工程展期時，竟需設置16座，僅領取1
    座款項）之結果，顯非預算編列方式，亦不合理。故原告之
    主張，應屬可採，被告之抗辯，尚難採信。
  4.就原告所得請求之金額部分，本件原告就其在工期展延期間
    使用人力增加之費用為37,725,489元，業據提出明細表及計
    算說明為證（見卷(三)第47頁，卷(六)第244 、245 頁，卷(七)第
    65頁及外放證物即原證62），經核上開單據內容及數據，係
    以原定工期1,100 天之預估需求為1,995 人月數（95人工作
    21個月），每人月單價（薪資費用）43,000元為計算基準，
    再換算增加工期至之2,326 天後，總使用之人月數為2,865
    ，而支出120, 080,899元，並認增加37,725,489元（依卷(三)
    第47頁所載，但此項數據之加減結果明顯不符）。按原告此
    部分係請求人力成本之增加費用，但因其提出之相關卷證資
    料浩繁，且時間已屬久遠，所僱用人力亦已解散，若欲逐項
    查核明顯不易且曠日費時（見外放證物），而原告因工期展
    延而受有增加人力成本支出之損害，已如前述，且其證明上
    述損害亦顯有重大困難，參以原告為股票上市之公司，所有
    支出憑證及帳冊均需經會計師查核簽證，其提出之帳冊資料
    自有一定之可信度，本院經斟酌後認得依上述民事訴訟法第
    222 條第1 、2 項之規定，由本院定其數額。又依告提出之
    上開資料所示，原告就原定工期所使用之人月數為1,995 ，
    而展延工期後所主張之總人月數為2,865 ，增加之人月數為
    870 ，約占原定人月數之43.6% ，以原定工期1,100 天與增
    加工期1,226 天，增加天數之比例為1.12% 相較，原告主張
    之增加人月數比例，明顯低於工期增加之比例，則原告主張
    之增加人月數，尚屬合理，應可採信。另原告主張每人月單
    價為43,000元，依其所述，係以一般支出33,000元再加計10
    ,000元之加班費為計算（見卷(六)第26頁，卷(七)第65頁）。本
    院認本件係原因增加工期所為之人力成本支出，原定生產之
    節塊總數並無變更，此為原告所不爭執，則原告縱因工期展
    延致工率減低而未在原定工期內生產工程所需之全部節塊，
    但生產數量既無變更，在工期延展並調整工率後，就增加之
    工期部分應無再為核給加班費之必要。就此而言，以增加之
    870 人月數及每人月33,000元為計算原告因工期展延而支出
    之人力成本之損害，應屬適當，此金額經核算結果為28,710
    ,000元。原告請求之金額在此範圍內，應予准許，逾此部分
    ，尚難准許。
  5.至原告請求另再加計稅額5%部分，因此部分並非原告因銷售
    貨物或勞務行為所為之支出，而係在工程展延期間人力成本
    支出之損害，即與加計營業稅之性質不符，自無再為加計之
    必要，故就此部分亦無從准許。
九、就主案五即工期展延致預鑄節塊吊裝成本增加案部分：
  (一)本件原告係請求因工程展期1,226 天致吊裝預鑄節塊之人力
    成本增加，且並非原告於訂約時所得預見，故請求依情事變
    更原則為增加給付，另因被告未盡其如期提供工地供原告施
    工之義務，而併依債務不履行（遲延給付）之規定為請求，
    其請求之金額為21,411,698元（含稅則為22,482,283元）。
  (二)兩造就下列事實均不爭執，並有原告提出之展期明細及函文
    在卷可稽（見卷(一)第47～49頁，卷(五)第81頁）。
  1.本件工期原定1,100天，但有經被告同意展期1,226 天。
  (三)兩造之主要爭執在於：原告主張因工期展延而增加支出之人
    力成本費用應可適用情事變更原則及遲延給付之規定為請求
    ，被告則認因吊裝工程所需之節塊數量並無變更，自無因展
    期而增加使用人力之必要，原告不得再為請求，且亦無情事
    變更原則之適用及遲延給付之情事，另亦爭執原告計算增加
    成本之方式。故此部分爭點在於原告得否因工期展延而依情
    事變更原則或遲延給付之規定請求增加之人力支出費用及若
    得請求時其金額應為若干。經查：
  1.本件就工程展期而增加1,226 天部分，原告得依民法第227
    條之2 情事變更原則之規定，就原合約所約定之履約項目因
    工期展延之原因而為增加給付之請求，業如前述，則就吊裝
    預鑄節塊在展延期間所支出之人力費用，亦屬原告為履行契
    約所生之必要費用，其請求本院准為增加給付，即屬有據，
    應予准許。
  2.被告雖以吊裝工程所需之節塊數量並無變更，自無因展期而
    增加使用人力之情形等語為抗辯。然原告吊裝工程所需節塊
    之數量雖無變更（總數量為3,630 塊），然因系爭工程係屬
    有展期之狀態，施工進度因各項展期原因而斷續進行，則原
    告所使用之人力自應在整個包括展期在內之工期中全程配置
    ，否則即不足以適時為因應。而人力既係在工期中全程配置
    ，原告應有在全部工期中支出此部分之人力成本（即薪資）
    之情事。換言之，依系爭合約原定工期1,100 天所需要之人
    力成本，當然會因工期展延至2,326 天而再額外增加1,226
    天之人力成本支出，此與原應吊裝之節塊數量無關，亦即本
    件應吊裝節塊總數雖未變更，但因工期展延導致吊裝期間相
    對延長，例如每日吊裝6 ～8 塊因而調整為每日3 ～4 塊，
    就此而言，被告稱應吊裝之節塊數量未為變更，故人力成本
    並無增加之需求，應係將吊裝數量與吊裝所需期間為等號解
    讀之誤解，忽略吊裝相同數量之節塊仍會工期展延需要不同
    時間之情形，尚難採信。
  3.就原告所得請求之金額部分，本件原告就其在工期展延期間
    使用人力增加之費用為21,411,698元，業據提出明細表及計
    算說明為證（見卷(三)第46頁，卷(六)第247 、248 頁，卷(七)第
    65頁及外放證物即原證62），經核上開單據內容及數據，係
    以原定工期1,100 天之預估需求為1,302 人月數（62人工作
    21個月），每人月單價（薪資費用）43,000元為計算基準，
    再換算增加工期至之2,326 天後，使用之人月數為1,929 ，
    而支出78,160,180元，並認增加21,411,698元（依卷(三)第46
    頁所載，但此項數據之加減結果明顯不符）。按原告此部分
    係請求人力成本之增加費用，但因其提出之相關卷證資料浩
    繁，且時間已屬久遠，所僱用人力亦已解散，若欲逐項查核
    明顯不易且曠日費時（見外放證物），而原告因工期展延而
    受有增加人力成本支出之損害，已如前述，且其證明上述損
    害亦顯有重大困難，參以原告為股票上市之公司，所有支出
    憑證及帳冊均需經會計師查核簽證，其提出之帳冊資料自有
    一定之可信度，本院經斟酌後認得依上述民事訴訟法第222
    條第1 、2 項之規定，由本院定其數額。又依告提出之上開
    資料所示，原告就原定工期所使用之人月數為1,302 ，而展
    延工期後所主張之總人月數為1,929 ，增加之人月數為627
    ，占原定人月數之48.2 .% ，以原定工期1,100 天與增加工
    期1,226 天，增加天數之比例為1.12% 相較，原告主張之增
    加人月數比例，明顯低於工期增加之比例，則原告主張之增
    加人月數，尚屬合理，應可採信。另原告主張每人月單價為
    43,000元，依其所述，係以一般支出33,000元再加計10,000
    元之加班費為計算（見卷(六)第26頁，卷(七)第65頁），本院認
    本件係原因增加工期所為之人力成本支出，原定吊裝之節塊
    總數並無變更，此為原告所不爭執，則原告縱因工期展延致
    工率減低而未在原定工期內吊裝工程所需之全部節塊，但吊
    裝數量既無變更，在工期延展並調整工率後，就增加之工期
    部分應無再為核給加班費之必要。就此而言，以增加之627
    人月數及每人月33,000元為計算原告因工期展延而支出之人
    力本之損害，應屬適當，此金額經核算結果為20,691,100元
    。原告請求之金額在此範圍內，應予准許，逾此部分，尚難
    准許。
  4.至原告請求另再加計稅額5%部分，因此部分並非原告因銷售
    貨物或勞務行為所為之支出，而係在工程展延期間人力成本
    支出之損害，即與加計營業稅之性質不符，自無再為加計之
    必要，故就此部分亦無從准許。
十、就主案六即高架橋落水管變更設計案部分（原告已撤回）。
十一、就主案七即管線試挖數量不足案部分：
  (一)本件原告係請求因增加試挖數量之工程費用，其請求金額為
    2,694,846 元（含稅則為2,829,588 元）。
  (二)兩造就下列事實均不爭執，並有原告提出之施工示意圖及單
    價分析表在卷可稽（見卷(一)532 、533 頁，卷(三)第158 ～16
    6 頁）：
  1.原告總計試挖69處，而被告已給付其中50處之費用。
  2.系爭合約原約定之試挖數量為23處，嗣經原告請求並經被告
    同意而再追加27處，合計50處。
  3.被告已給付之金額係以每處128,940 元核算，並加計10% 之
    利管費。
  (三)兩造之主要爭執在於：原告主張其嗣後另再追加試挖之19處
    確有必要，而被告則否認其必要性及實益，並爭執原告之施
    作方式及請求之金額。故此部分之爭點為原告所施作之19處
    有無必要及若原告得請求時其金額應為若干。經查：
  1.就原告追加施作之19處有無必要部分，原告雖主張其追加施
    作此19處之試挖確有必要，但僅陳稱因施工路段上之管線實
    際位置與圖說資料有諸多不符之情形（見卷(一)第534 、535
    頁），而非於訂約當時所得預見，然就此再追加19處之必要
    性部分仍未能提出可供本院確信之證據方法以資佐證，參以
    系爭合約原約定之試挖數量為23處（見卷(三)第26、27頁），
    嗣已因實際管線位置與圖說不符而再經被告同意增加試挖27
    處，並經被告付款完畢，則就原合約約定數量及被告再同意
    之數量已超過原合約數量1 倍觀之，是否確有另再追加19處
    之試挖必要，即有疑義，況被告所屬第一工務段亦曾明確向
    原告表示不同意此部分之試挖作業（被告之用語為探管作業
    ，見卷(一)第536 頁），益可見被告就此必要性及施作實益亦
    有質疑，則在原告就試挖必要性及確有實益未能為適當之舉
    證證明前，其請求此部分增加之費用，本院即尚難准許。
  2.又原告既尚無法請求，則就「若原告得請求時其金額應為若
    干」之爭點部分，本院即無為審酌之必要，併予說明。
十二、就主案八即平面道路工程漏列數量案部分：
  (一)本件原告係請求因增加鋼軌鋼板椿檔土設施及電力、電信桿
    保護設施之費用，其請求之金額為1,116,017 元（含稅則為
    1,171,818 元）。
  (二)兩造就下列事實均不爭執，並有工程詳細價目表、原告提出
    之施作示意圖及施作現場照片在卷可稽（見卷(一)第91頁，卷
    (三)第167 ～172 頁）：
  1.原設計時係採用鋼板椿擋土設施，而原告實際施工時係採用
    鋼軌鋼板椿擋土設施，並有施作電力、電信桿之保護設施。
  (三)兩造之主要爭執在於：原告主張因實際施工時之客觀環境已
    有變更，且距離鄰近建築物過近，為避免損及建物，故有改
    變施工方法之必要，而被告則否認其必要性，認係原告自行
    選擇之施工方法。故此部分之爭點在於原告所增加採用之鋼
    軌鋼板椿擋土設施及電力、電信桿之保護設施是否在原合約
    約定範圍內及若原告得請求時其金額應為若干。經查：
  1.本件工程就此施作項目係在工程詳細價目表之「甲五75」項
    次，其項目名稱為「路基結構物臨時檔土設施費」有該價目
    表在卷可稽（見卷(一)第91頁），而原告係因實際施工時之路
    權線緊靠建築物，且因開挖深度達1.6 至2.3 公尺，又因若
    採用原設計鋼板椿施作方式，其產生之震動會造成鄰近建物
    之損害，故改採鋼軌鋼板椿之施工方式，另因施工路段兩側
    之既有電力及電信電桿係位於施工範圍內，且此相關管線因
    遲延地下化工程，致抵觸開挖作業，故於施工時為避免損害
    而採行保護措施，此為兩造所不否認。
  2.按依系爭合約之約定內容，本件施作項目係以一式計價之方
    式為約定，然此項約款在設計當時係採用一般工法即鋼板椿
    之施工方法，而本件工程於實際施工時既因客觀環境已有變
    遷而必須更改原來預定之施工方法，且就施工現況圖觀之，
    亦確有如原告所稱緊鄰建物及電桿位於施工路段上之情事（
    見卷(三)第71、72頁），而此路段實際施工時已在工期展延之
    92年期間，當時之客觀環境確與原先設計及訂約時有所變更
    ，管線之遷移作業亦尚未完成，此亦有施工當時之會議記錄
    在卷可憑（見卷(三)第73～75頁），則此變更施工方法既係不
    可歸責原告之因素所致，自非原告於訂約時所預見，而原告
    因施工方法之變更而有使用鋼軌鋼板椿及使用電桿保護措施
    ，既係屬實，則其請求本院准為增加給付此部分之費用，即
    與民法第227條之2 情事變更原則之要件相符，應予准許。
  3.被告雖抗辯此項施工方法為原告為因應現地施工環境所自行
    決定之施工方法，不得就增加之材料及施工費用為請求。但
    原告係因實際施工之客觀環境已有變遷，且為避免損及鄰近
    建築物及電桿而改採行此項鋼軌鋼板椿之施工方法，而參酌
    施工現場亦確有此更改施工方法之必要，可見此項施工方法
    已非原告所得控制或選擇而係必要之更改，則原告因而支出
    費用自得請求，被告上開抗辯，本院尚難為其有利之認定。
  4.就原告所得請求之金額部分，本件原告就其使用鋼軌鋼板椿
    及電桿保護措施之費用為1,231,296 元部分，業據提出其下
    游廠商明發公司出具統一發票及估驗請款單為證（見卷(三)第
    77～92頁），經核上開單據內容及數據，亦確與原告所稱使
    用鋼軌鋼板椿及電桿保護措施之情形相符，自可採為認定之
    依據。又被告就此項目已給付115,279 元，為兩造所不爭執
    （見卷(五)第47頁），自應予以扣除，經扣除後之餘額為1,11
    6,017 元。從而，原告此部分請求被告給付1,116,017 元（
    加計稅後之金額為1,171,818 元），即屬有據，應予准許。
十三、就主案九即民安橋加勁補強案（場鑄）部分：
  (一)本件原告係請求因在民安橋上施作高架橋而必須有支撐，但
    民安橋本身之承載能力不足，故須將民安橋加勁以增加其承
    能力始能施作高架橋，並須增設便道橋以利施工，而請求加
    勁及便道橋部分之工程費用，其請求之金額為7,594,547 元
    （含稅則為7,974,274 元）。
  (二)兩造就下列事實均不爭執，並有原告提出之施工示意圖在卷
    可稽（見卷(一)第496 、497 頁，卷(三)第173 、174 頁）：
  1.原告在實際施工時有施作加勁橋墩及便道橋。
  (二)兩造之主要爭執在於：原告主張因民安橋本身之承載能力不
    足而有施作加勁橋墩及便道橋之必要，被告則認此僅為原告
    為施工方便所為，並無必要，且爭執原告請求之金額。故此
    部分之爭點為原告施作加勁橋墩及便道橋有無必要及若原告
    得請求時其金額應為若干。經查：
  1.兩造就在民安橋上施作高架橋而應施作支撐，並係以設計以
    「就地支撐場鑄工法」為施工方法，並不爭執，而民安橋長
    50公尺，本身僅有1 個橋墩、2 個橋台，而原告承作之高架
    橋則有65公尺（見卷(五)第57、58頁），可見高架橋較民安橋
    為長。而系爭合約所約定採行之就地支撐場鑄工法係在現場
    施作，並非在他地預鑄後再運至工地進行吊裝，則就支撐部
    分，自應考量民安橋之承載能力，以兼顧施工工法並避免發
    生工安危險。又因係採用現場施作方式，且高架橋較民安橋
    為長，以民安橋本身現有之橋墩及橋台，雖可支撐其橋面本
    身，但若再增加在橋上施作高架橋時需再支撐高架橋之橋面
    ，勢必要加強其承載能力，參以本件施工係採用滿撐方式（
    見卷(三)第174 頁），更需有足夠之承載能力，則原告主張因
    民安橋本身之承載能力無法承載就地支撐場鑄工法之施作工
    法而有加勁之必要性，即屬可採。又因原告係以滿撐方式施
    作，則在在施作過程中勢必有使用便道橋之必要，否則，其
    施工所需之原物料即無從運至高架橋面（見同上頁），就此
    施工方式而言，便道橋確有其施作之必要性，原告此部分主
    張，亦可採信。
  2.被告雖認原告之施作方式係自行選擇之施工方法，且可利用
    民安橋現有之橋墩等為支撐，並在橋兩端施作，而無另行架
    設便道橋之必要等語。但本件原設計既採用就地支撐場鑄工
    法，自應考量民安橋本身之承載能力，民安橋與高架橋之長
    度，被告所稱利用民安橋現有之橋墩為支撐，明顯忽略民安
    橋本身之承載能力而不足採。至被告所稱係原告自行選擇之
    工法部分，按以滿撐方式及架設便道橋之施作方法，其支出
    之費用較高，以原告為承攬廠商之立場而言，能節省費用支
    出之施工方法，最符合經濟成本效益之考量，並為其最有意
    願採用之方式，且若原告未能確認被告是否同意支付此部分
    費用，就經驗法則而言，當不致捨棄原可採用且較省錢之施
    工方法，而另行採用費錢且無法確定可領得款項之施工方法
    ，故被告認係原告自行選擇之工法，不得再向被告請求，因
    與經驗法則有違而不足採。
  3.被告雖又此項加勁工程屬「臨時性假設工程」，依系爭合約
    附件之「公路工程施工說明書第1 章9.1 節及「補充施工說
    明書」第1 章第24條規定，應由原告自理，不得請求加價等
    語為抗辯（見卷(三)第33～35頁）。但本件原告於設計時未完
    全考量民安橋本身之承載能力而逕採用現場施工方法，已有
    不當，且上開約款係指原告為施工方便而自行臨時架設之設
    施，若因原設計施工方式所不可或缺而增加之必要設施，即
    無適用之餘地，否則，即形同由原告承擔被告設計疏失或遺
    漏所生之風險，自不合理，故被告此部分抗辯，亦難採信。
  4.就原告所得請求之金額部分，本件原告就其支出之費用為1,
    594,547 元部分，業據提出其下游廠商能誌公司出具之統一
    發票、估驗請款單、工程完工報告表及工程完工檢驗表為證
    （見卷(一)第499 ～513 頁），經核上開單據內容及數據，亦
    確與原告所稱使用物料之情形相符，自可採為認定之依據，
    則原告請求以上開單據金額為增加給付之數據，即屬合理。
    被告抗辯此金額無法證明係用於系爭工程，不能採為認定之
    依據，尚難採信。從而，原告此部分請求被告給付7,594,54
    7 元（含稅則為7,974,274 元），即屬有據，應予准許。
十四、就主案十即1U09單元場鑄段變更案部分：
  (一)本件原告係請求因實際施工時之客觀環境已有不同，無法依
    原設計之三跨連續施工，而經被告同意改為逐跨施工方式，
    但因逐跨施工需要採用鋼鍵續接器來連結，故請求此部分因
    而增加鋼鍵續接器之費用，其請求之金額為477,621 元（含
    稅則為501,502 元）。
  (二)兩造就下列事實均不爭執，並有原告提出之兩造往來函文及
    施工示意圖在卷可稽（見卷(二)第6 ～10、172 頁，卷(三)第17
    5 、176 頁）：
  1.原告在實際施工時係經被告同意將區設計之三跨續施工方式
    改為逐跨施工，並有使用鋼鍵續接器。
  (三)兩造之主要爭執在於：原告主張因從原設計之三跨連續施工
    方式變更為逐跨施工方式，而需採用鋼鍵續接器來連結，並
    請求增加之費用。被告則陳稱此項由三跨連續改為逐跨施作
    之工法，僅為原告自行選擇之替代工法，所增加之費用並不
    得請求，且爭執原告請求之金額等語。故此部分之爭點應為
    原告得否請求因變更為逐跨施作所增加使用鋼鍵續接器之費
    用及若原告得請求時其金額應為若干。經查：
  1.原告主張其在實際施工時係經被告同意將原設計之三跨續施
    工方式改為逐跨施工，並有使用鋼鍵續接器之事實，為被告
    所不爭執，而此項變更施工方法係因原設計時之環境於實際
    施工時已有變更致無法依原設計之施工方法為施作，亦為被
    告所不否認，此從兩造有關變更施工方法之會議結論上記載
    「第一施工路段第九場鑄節塊單元（1U09），因多年來兩側
    環境更迭變遷，住宅林立，已與設計時期環境不同，致無法
    按原設計三跨連續場鑄方式施工，擬改採逐跨架設方式施工
    ，應為可行」可得佐證，且該次會議上中華顧問營管小組之
    意見亦為「目前施工環境及條件，確實無法按照原設計圖採
    三跨連續一次施工，承商大陸工程公司所提建議改採逐跨架
    設方式施工，應屬可行」等語，況原告因此而提出之逐跨架
    設施工之施工計劃及施工圖說，亦經被告同意備查，此有該
    會議記錄及被告所屬第一工務段之函文在卷可憑（見卷(二)第
    8 、172 頁），可見原告主張其係因施工環境變遷致需更改
    施工方法，確屬可採。
  2.被告雖抗辯此項施工方法之變更為原告為因應現地施工環境
    所採行之另一替代工法，不得就增加之材料及施工費用為請
    求。但原告係因實際施工之客觀環境已有變遷而不得不更改
    原設計之施工方法，且係經被告之同意而施作，此與原告在
    原設計方法並無困難而自行選擇其他替代工法之情形並不相
    同，此變更施工方法既係不可歸責原告之因素所致，復經被
    告評估且同意，被告再以係屬替代工法不得請求為抗辯，自
    不足採。
  3.按依系爭合約原係採用三跨續施工方式，嗣因施工環境變遷
    而改為逐跨施工，此項因施工環境變遷致不得不更改施工方
    法之情形，自非原告於訂約時所預見，而原告因施工方法之
    變更而有使用鋼鍵續接器，既係屬實，則其請求本院准為增
    加給付使用鋼鍵續接器之費用，即與民法第227 條之2 情事
    變更原則之要件相符，應予准許。
  4.就原告所得請求之金額部分，本件原告就其使用鋼鍵續接器
    之費用為477,621 元部分，業據提出其下游廠商毅強公司、
    恆聚公司、新麗華公司、宏舜公司等出具統一發票及估驗請
    款單為證（見卷(二)第12～171 頁），經核上開單據內容及數
    據，亦確與原告所稱使用鋼鍵續接器之情形相符，參以中華
    問營管小組在前述會議上曾陳稱「承商所建議改採逐跨施工
    方式雖屬可行，但必須增加鋼鍵及鋼鍵續接器，經查合約並
    無該項目，必須辦理新增項目，約略概算約需增加200 萬元
    」（見卷(二)第8 頁），其評估金額明顯高於原告主張及請求
    之金額，則原告請求以上開單據金額為增加給付之數據，即
    屬合理。被告抗辯此金額不能採為認定之依據，尚難採信。
    從而，原告此部分請求被告給付477,621 元（加計稅後之金
    額為501,502 元），即屬有據，應予准許。
十五、就主案十一即2U04、2U09單元場鑄段支撐架租金案部分：
  (一)本件原告係請求因2U04單元部分之翼腹版折角端錨漸變段原
    設計長度為4 米，但因長度不足及角度過大致施工時折角發
    生龜裂而需補強，並導致支撐架遲延33天始拆除，且因需變
    更設計，亦導致2U09單元部分之支撐架遲延58天始拆除，故
    請求因遲延而增加之工資及租金等費用，其請求之金額為2,
    057,289 元（含稅則為2,160,153 元）。
  (二)兩造就下列事實均不爭執，並有原告提出之施工示意圖在卷
    可稽（見卷(二)第178～180頁，卷(三)第177～179頁）。
  1.翼腹版折角端錨漸變段原設計長度為4 米，但施工時折角發
    生龜裂而需補強，且嗣後變更設計至6 米，並因而在2U04、
    2U09單元部分遲延拆架合計達91天。
  (三)兩造之主要爭執在於：原告主張因被告之設計不當致於施作
    時發龜裂，被告則否認有設計不當之情事，並爭執原告請求
    之金額。故此部分之爭點為被告是否有設計不當情事及及若
    原告得請求時其金額應為若干。經查：
  1.原告主張此部分之翼腹版折角端錨漸變段原設計長度為4 米
    ，但於施工時折角發生龜裂而需補強，且嗣後變更設計至6
    米，並因而在2U04、2U09單元部分遲延拆架合計達91天之事
    實，為被告所不爭執，則若非原設計時有長度不足及角度過
    大之不當，被告並無變更原設計長度之必要，且被告於本院
    審理中曾自陳「側向水平過大導致結構體龜裂我們承認，後
    來變更6 公尺長是我們去現場看過後請原設計公司辦理變更
    設計」（見卷(四)第45頁），可見原設計確有不當之處，則原
    告主張其係因設計不當致需延緩拆架之時程，即屬可採。
  2.被告雖以依系爭合約附件之「公路工程施工說明書第5.1 節
    規定「工程所需一切機具材料，概由承包自備」及「補充施
    工說明書」第3.2 節規定，應由原告自理，不得請求賠償等
    語為抗辯（見卷(一)第98～99頁）。但本件原告於設計時就折
    角處未能有適當之長度及角度，致原告按圖施作時發生龜裂
    ，並因而需待變更設計及延緩拆架時程，其因而延長拆架時
    程係屬可歸責於被告之事由，甚為明顯，則所增加之費用自
    應由被告承擔，且上開約款係指原告在原約定施工範圍及時
    程內為施工而應配備之設施，若因原設計之不當致增加之配
    備，即無適用之餘地，否則，即形同由原告承擔被告設計疏
    失或遺漏所生之風險，自不合理，故被告此部分抗辯，亦難
    採信。
  3.就原告所得請求之金額部分，本件原告就其因延緩拆架所衍
    生之費用為2,057,289 元部分，業據提出其下游廠商鏡競譽
    公司出具之統一發票及估驗請款單為證（見卷(二)第182 ～18
    4 頁），經核上開單據內容及數據，亦確與原告所稱使用物
    料之情形相符，自可採為認定之依據，則原告請求以上開單
    據金額為增加給付之數據，即屬合理。被告抗辯此金額無法
    證明係用於系爭工程，不能採為認定之依據，尚難採信。從
    而，原告此部分請求被告給付2,057,289 元（含稅則為2,16
    0,153 元），即屬有據，應予准許。
十六、就主案十二即民安橋鋼便橋加勁補強案（節塊）部分：
  (一)本件原告係請求因施工中運輸預鑄節塊之需求而有使用鋼便
    橋之必要，但因該鋼便橋本身之承載能力不足，故須將鋼便
    橋加勁以增加其承載能力始能運輸預鑄節塊，而請求加勁部
    分之工程費用，其請求之金額為960,078 元（含稅則為1,00
    8,082 元）。
  (二)兩造就下列事實均不爭執，並有原告提出之施工示意圖在卷
    可稽（見卷(二)第193頁，卷(三)180、181頁）。
  1.原告在實際施工時有使用H 型鋼去加勁鋼便橋。
  (三)兩造之主要爭執在於：原告主因運送預鑄節塊至工地需經過
    鋼便橋，而該鋼便橋承載能力不足有加勁之必要，被告則以
    鋼便橋係供路人而非專供運輸節塊使用，且運輸時使用民安
    橋即可而無使用鋼便橋及加勁之必要，並爭執原告請求之金
    額。故此部分爭點在於原告有無加勁鋼便橋之必要及若原告
    得請求時其金額應為若干。經查：
  1.原告雖主張加勁鋼便橋係因運送節塊之需要而鋼便橋之承載
    能力不足所致，但該鋼便橋原即為系爭合約中所列之項目，
    並由原告責施作，其位置係位於因封閉民安橋及部分過埤路
    而開闢之替代道路上（見卷(三)第180 頁），與民安橋平行，
    而此項鋼便橋既為原告所施作，並與民安橋上之高架橋屬同
    一施工路段，且民安橋又因封閉而交由原告負責施工，則原
    告應可自行規劃此項替代道路（鋼便橋）與民安橋間之施工
    及運送節塊方式，參以運送節塊為原告施作系爭工程中之主
    要內容之一，其就運送節塊之動線應可詳為規劃，且原告就
    民安橋部分業因施工需求已為加勁，若詳為規劃其運送節塊
    之動線，應可不需再就鋼便橋部分為加勁（否則即形同鋼便
    橋及民安橋均有加勁之結果），況從原告所述其加勁鋼便橋
    之需求僅係在於運送節塊，而運送節塊既為原告施工之內容
    ，被告就此原告於施工過程中應自行規劃運送節塊動線所需
    之費用，當無另行給付之必要。本院經斟酌後，認此項費用
    屬原告為其施工便利之需求而選擇之運送路線，並非原設計
    有何不當或確有加勁之必要性，況被告所屬第一工務段亦曾
    明確向原告表示此為原告施工所必需而不予核備原告請求增
    加費用（見卷(二)第195 頁），益可見被告就此亦認屬原告自
    行規劃之事項，故原告於自行選擇經由鋼便橋運送節塊後再
    請求此部分加勁所增加之費用，本院尚難准許。
  2.又原告既無法請求，則就「若原告得請求時其金額應為若干
    」之爭點部分，本院即無為審酌之必要，併予說明。
十七、就主案十三即預鑄場地局供材料費案部分：
  (一)本件原告係請求因施作預鑄節塊需要有節塊預鑄床，而依約
    應由被告提供鋼筋及水泥，但被告並未提供鋼筋而由原告自
    行購買，故請求此部分鋼筋之費用，其請求之金額為7,682,
    822 元（含稅則為8,066,963 元）。
  (二)兩造就下列事實均不爭執，並有被告提出之工程詳細價目表
    在卷可稽（見卷(一)第81～84頁）。
  1.原告在實際施工時有施作節塊預鑄床，並使用鋼筋及水泥，
    其中水泥由被告提供。
  2.預鑄場地係採用一式計價方式。
  (三)兩造之主要爭執在於：原告主張依詳細價目單補充說明第2
    條約定鋼筋除約定由自原告自備者外，應由被告供應，而被
    告則認依補充說明第31條約定，預鑄場地部分，除水泥由被
    告供應外，其餘材料（含鋼筋）均包括在一式計價內，故無
    給付義務。故此部分之爭點在於預鑄節塊床之鋼筋應由何人
    提供及若原告得請求時其金額應為若干。經查：
  1.原告主張鋼筋應由被告供應之依據為詳細價目單補充說明第
    2 條，而該條文為「本工程材料，除水泥（預拌混凝土用水
    泥及附註自備者除外）、鋼筋（附註自備者除外）、人造橡
    膠墊、... ，由本局按規定用量供應，並運至工地或拌和廠
    倉庫點交承包商保管使用外，其餘工料概由承包商自備」（
    見卷(一)第295 頁）。依此文義觀之，就水泥及鋼筋部分係由
    被告供應為原則，而有附註自備者始由原告自行備料，甚為
    明確。
  2.又該補充說明第31條第1 項之文義為「預鑄場地：承包商須
    於工地附近自覓地點設置面積... 之預鑄場地，其中... 面
    積需澆鑄... 混凝土（水泥局供）專供本工程使用。設置節
    塊預鑄床14座... 」（見卷(一)第296 頁）。依其文義，係就
    預鑄場地之水泥明表示由被告供應（與第2 條規定相同），
    並未提及鋼筋部分應由原告自備，亦甚明確。至該條第5 項
    雖記載「以上各項設備、材料（水泥除外）及場地租金，用
    地整理所需費用已一併估算於預鑄場地項目內，不另給價，
    訂約後不再增減」等語（見同上卷第297 頁），但核其文義
    ，應係表明預鑄場地係採用一式計價之方式為處理，就預鑄
    節塊床所需使用之鋼筋部分並未明白說明由被告供應或原告
    自備。另單價分析表上甲4 欄位上就混凝土部分雖記載「水
    泥局供」之文字，但就鋼筋部分仍未明確表示如何處理，而
    在節塊預鑄床部分則僅載明面積而仍未就鋼筋部分有為如何
    處理之明白記載（見卷(三)第256 頁）。
  3.從上開各項有關預鑄場地之約款中，可見均只明確就水泥係
    由被告供應為約定，而就鋼筋部分則未為明確表示。故若依
    補充說明第2 條之規定，鋼筋部分除附註自備者應由原告自
    行備料外，未附註者則應由告負責供應，則以補充說明第31
    條第1 項並未就鋼筋部分註記有原告自備觀之，就預鑄場地
    之鋼筋部分，應係由被告供應，較符合上開第2 條約款之意
    旨。然該補充說明第31條第5 項另表示「以上各項設備、材
    料... 所需費用已一併估算於預鑄場地項目內，不另給價，
    訂約後不再增減」等語，是否得解為就鋼筋部分已有應由原
    告自行備料之意思，本院經斟酌後，認系爭合約就預鑄場地
    （含預鑄節塊床）部分，在補充說明中既已另列獨立項目而
    就此項目之施作內容為補充約定，以補充約款之目的通常係
    在於就該特定事項為與原則約款為特定意旨之調整或解說觀
    之，此項約款在解釋上應有優於原則約款之效力，較符合補
    充約款之性質。就此而言，補充說明第2 條就材料供應上之
    原則約款（即鋼筋由被告供應），尚難完全適用於預鑄場地
    之施作項目。又預鑄場地之施工項目係採用一式計價之方式
    ，為兩造所不爭執，且上開第31條第5 項之補充約款亦明確
    表示「以上各項設備、材料... 所需費用已一併估算於預鑄
    場地項目內，不另給價，訂約後不再增減」等語，顯可解釋
    被告在此預鑄場地之項目上，並不受上開第2 條約款之限制
    ，亦即就預鑄場地之材料供應部分，除水泥部分仍維持由被
    告供應外，其餘所需材料則係採用一式計價之方式由原告自
    行調整，而鋼筋為施作此項目之必要材料，為原告所認知，
    故就鋼筋供應部分，即可解為係由原告自行備料較為適當，
    否則，如解為此時應回歸第2 條之原則約款（即鋼筋由被告
    供應），上開第31條第5 項之補充約款即失其目的及實益。
    本院基此補充約款之屬性及其發包之計價方式並鋼筋為預鑄
    地（含預鑄節塊床）之必要材料為審酌後，認此項鋼筋部分
    應由原告自行料，較符系爭合約之約款，原告於自行支出購
    料費用後為此部分之請求，並無理由，不應准許。
  2.又原告既無法請求，則就「若原告得請求時其金額應為若干
    」之爭點部分，本院即無為審酌之必要，併予說明。
十八、就代案一即345KV涵洞鋼板樁檔土設備費計價原則案部分：
  (一)本件原告係請求所施作鋼板椿檔土設備之費用，其請求之金
    額為3,208,551 元（含稅則為3,368,979 元）。
  (二)兩造就下列事實均不爭執，並有參加人提出之會測記錄、結
    算明細表及原告提出之彙整表、施工示意圖在卷可稽（見卷
    (四)第65～78頁，卷(一)第356 頁，卷(三)第182 頁）：
  1.原告有施作合計8,826.8米壁之事實。
  2.原告施作時所實際所使用鋼板樁之尺寸如會測記錄所載。
  3.原告所計算使用鋼板樁之尺寸所得出之應給付金額為3,208,
    551 元。
  4.若依被告之計算方式，被告就此部分之工程款已給付完畢。
  (三)兩造之主要爭執在於：原告係主張依鋼板樁之打設深度計價
    ，而被告及參加人則均抗辯應以實際開挖深度來計價。故此
    部分之爭點為計價基準為何。經查：
  1.本件施作內容及方式為在欲開挖之地層部分之兩側先打設鋼
    板樁後再開挖，而鋼板樁所打設之深度係欲開挖深度之1.5
    倍，亦即如欲開挖4 米深度時，就必須在兩側使用6 米之鋼
    板椿（見卷(三)第182 頁），此為兩造及參加人不爭執，則原
    告於施作時顯須使用長於開挖深度之鋼板椿，始得安全施工
    ，當可認定。又依兩造所訂契約附件之工程詳細價目單，此
    部分之內容記載為「人孔直井涵洞檔土設備費」並依據所使
    用之鋼板樁長度（H） 是否小於及等於4 米、7 米、10米、
    13米及16米而有不同之計價基準，有該價目單在卷可稽（見
    卷(一)第347 頁）。可見此部分之計價方式，係因施作所使用
    鋼板椿之長度不同而有差別，依其文義及意涵而言，原告主
    張應以鋼板椿之長度為計價依據，即可採信。
  2.至被告及參加人雖以此部分係採米壁為計價單位，則自應以
    實際開挖深度為計價依據始為正確，並援用參加人之「地下
    電纜土木工程施工說明書細則」關於人孔直井涵洞之開挖項
    目之規定所稱「H 」係指設計開挖深度為依據（見卷(一)第34
    8 ～355 頁，卷(四)第61～63頁）。然查，米壁之計算方式，
    係指在兩側施作鋼板樁後所開挖前進之距離，例如前進一米
    即為一米壁，並以鋼板樁打設深度或開挖深度為計價基準（
    此為兩造之爭執所在）。而開挖深度係就實際開挖之內容為
    計算，但上開價目單上之項目既係明確記載為「檔土設備費
    」，則其目的顯係在支付擋土之設備費，核其意旨，自係指
    所使用鋼板樁之打設深度而言。否則，僅需表明為開挖深度
    即可，何需以擋土設備費為計價項目，並因所使用鋼板樁之
    長度不同而有所區別，此從上開價目單上另有編號15～18號
    項目為「挖方」並有深度4 、7 米、10米及17米不同之計價
    方式亦可得佐證。況若採開挖深度之計價方式，因開挖深度
    一定較鋼板樁打設深度為淺，明顯不足以達到該計價項目所
    稱之擋土設備功能，故被告及參加人此部分抗辯，即與契約
    約定之目的不符而不足採。另被告及參加人雖均陳稱歷年來
    參加人之計價方式均係以開挖深度為依據，而原告亦知悉本
    件實際係施作參加人之工程，自應受此拘束等語。但此為原
    告所否認，且本件在契約上既已有明白之文義記載可供判斷
    計價基準之依據，自無從再以參加人歷年來其他工程之計價
    方式為判斷之依據，被告及參加人此部分抗辯，本院自亦無
    從採為其有利之認定。
  3.又原告所計算使用鋼板樁之尺寸所得出之應給付金額為3,20
    8,551 元，為被告及參加人所不爭執（見卷(五)第35頁）。從
    而，原告此部分請求被告給付3,208,551 元（加計稅後之金
    額為3,368,979 元），即屬有據，應予准許。
十九、就代案二即345KV鄰房損害案部分：
  (一)本件原告係請求在施工過程中因造成鄰房損害而代墊之賠償
    費用，其請求之金額為12,787,642元（含稅則為13,427,024
    元）。
  (二)兩造就下列事實均不爭執，並有原告提出之施工示意圖、台
    灣省土木技師公會鑑定報告、華信保險公證人有限公司之公
    證報告摘要、理賠資料及和解資料在卷可稽（見卷(一)第356
    頁，卷(三)第183 頁及外放證物）：
  1.原告在施作過程中有發生鄰房損害之事實。
  2.原告實際支出之和解金額為13,932,930元，支出之鑑定費用
    則為4,891,500 元，經土木技師公會鑑定之損害金額為9,64
    9,605 元，保險公司估驗之損害金額為9,276,554 元，而因
    保險契約有自額額及計算損害方式事宜致僅理賠6,036,788
    元。
  3.原告係依契約所約定之明挖覆蓋法為施作，參加人嗣後另行
    發包施作時則係改採用潛盾施工法。
  (三)兩造之主要爭執在於：原告主張鄰房受損係因被告之施工方
    法設計失當所致，被告及參加人則否認有設計失當之問題，
    且陳稱契約已約定施工中所生損害應由原告自行承擔負責，
    並爭執原告所請求之賠償金額。故此部分之爭點為鄰房受損
    之原因是否係因被告之設計失當所致及若原告得請求時之金
    額為若干。
  1.鄰房受損之原因是否係因被告之設計失當所致部分：
  (1)本件兩造所訂施工方法為明挖覆蓋法，原告亦係依此方式為
    施工，為兩造及參加人所不爭執。而此項施工方法因靠鄰房
    太近，故原告曾於90年3 月1 日要求被告及參加人變更施工
    方法，被告亦因而建議參加人改採推進施工法，但參加人並
    未表示同意，有該次會議記錄在卷可稽（見卷(三)第98～102
    頁），可見原告在施工前因發現施工方法有造成鄰房損害之
    疑慮時，即已盡其相當注意義務而告知此項施作方式之風險
    ，但參加人既未能同意而仍要求依原約定方式施工，可見此
    項因施工而造成鄰房損害之結果，並非原告之施工不當，而
    係原設計方式失當所致，況被告因原告之施工造成鄰房損害
    後，即辦理減帳而未再讓原告續行施作而另行發包，且參加
    人另行發包施工時所採用之施工方法亦變更為潛盾施工法而
    非本件契約所採用之明挖覆蓋法，益可見本件原約定之明挖
    覆蓋法之設計確有瑕疪，則原告主張係因設計失當致造成鄰
    房損害，即屬可採。
  (2)至被告及參加人雖抗辯施工計劃為原告所提出，應係原告認
    屬可行而施作，故無設計失當之問題，且契約已約定施工中
    所生損害應由原告自行承擔負責等語。但原告係依契約約定
    之內容提出施工計劃，則其施工計劃之內容及執行方法，自
    應依約採行明挖覆蓋法之施作方式而無從逕為變更，且其於
    發現施工方法有損及鄰房之風險時，既已向被告及參加人提
    出變更之建議，自無可歸責之事由可言，而主體契約第13條
    約定所稱施工中所生損害由原告自行承擔負責，依其文義及
    意旨，係指因可歸責於原告之事由所生之損害應由原告自行
    負責而言。若係因可歸責於被告或參加人之事由或不可歸責
    於原告之事由所生之損害，就原告而言，既無債務不履行之
    情事，自不在由其承擔負責之範圍內，故被告及參加人此部
    分抗辯，並不足採。
  2.原告得請求時之金額為若干部分：
  (1)本件原告請求之金額係以其支出之和解金額13,932,930元扣
    除保險公司理賠之6,036,788 元後，再加計鑑定費用4,891,
    500 元而得出之12,787,642元（計算式：13,932,930元－6,
    036,788 ＋4,891,500 元＝12,787,642）。被告雖對項原告
    所提出之數據不為爭執，但對支付之範圍及必要性則表示爭
    執。
  (2)經查，兩造既對原告於施工中造成鄰房損害之事實不為爭執
    ，而造成鄰房受損之原因係因設計失當所致，業如前述，則
    原告於墊付賠償鄰房損害後請求被告給付，自屬有據。又原
    告所支出之和解金額，顯較實際房屋受損金額為高，原告就
    此雖表示係因居民抗爭及民代介入協調所致，且若實際進行
    訴訟後可能會另有精神上損害賠償問題，故應以和解而實際
    支付之金額為據，較為合理。但此項墊付費用之請求，不論
    係依民法第227 條之債務不履行損害賠償，或依同第227 條
    之2 之情事變更原則，或係依同法第176 條第1 項之無因管
    理為依據，仍應以鄰房因本件施工所造成之實際損害為其範
    圍而不得溢出此限制，否則，將可能造成非必要而任意之支
    出亦得請求之不合理結果。
  (3)本件因施工而造成鄰房損害，其實際受損之鑑定，依台灣省
    土木技師公會就每戶受損情形在受損當時為勘驗並估評結果
    ，既僅為9,649,605 元，且此項金額與保險公司嗣後另行估
    驗之損害金額為9,276,554 元，其相差有限，本院基於土木
    技師公會之鑑定時期距鄰房損害之時間較近，就當時實際受
    損情形較為清楚，且其與兩造間亦無任何法律或經濟上之利
    害關係，與保險公司之估驗係基於理賠責任之考量所為相較
    結果，土木技師公會之鑑定應可採為認定之依據。另原告為
    確認鄰房受損情狀而支出之鑑定費用，係為證明實際損害及
    賠償依據之必要而不可缺之費用（與診斷證明書之性質相當
    ），自得一併向被告為請求。被告及參加人雖陳稱此項金額
    為原告所自行支出，不得向其等請求，但既係為證明損害之
    發生原因及其情狀，即與損害間有相當因果關係存在，自得
    求一併請求，被告及參加人此部分抗辯，自難採信。從而，
    原告得請求之金額應為9,649,605 元，並加計鑑定費用4,89
    1,500 元，再扣除保險公司理賠之6,036,788 元後所得出之
    8,514,317 元（計算式：9,649,605 元－6,036,788 ＋4,89
    1,500 元＝8,504,317 ）。原告在此範圍內之請求，應予准
    許，逾此部分之請求，不應准許。
  (4)至原告請求另再加計稅額5%部分，因此部分並非原告因銷售
    貨物或勞務行為所為之支出，即與加計營業稅之性質不符，
    自無再為加計之必要，故就此部分亦無從准許。
二十、綜上所述，本件原告得請求之金額為：1.主案一即砂石短缺
    漲價案部分：74,267,135元。2.主案二即工期展延衍生增加
    管理費用案部分190,136,167 元。3.主案三即租用台糖土地
    租金案部分61,289,104元。4.主案四即工期展延致預鑄節塊
    生產成本增加案部分：37,725,489元。5.主案五即工期展延
    致預鑄節塊吊裝成本增加案部分：21,411,698元。6.主案八
    即平面道路工程漏列數量案部分1,171,818 元。7.主案九即
    民安橋加勁補強案（場鑄）部分：7,974,274 元。8.主案十
    即1U09單元場鑄段變更案部分501,502 元。9.主案十一即2U04
    、2U09單元場鑄段支撐架租金案部分2,160,153 元。10.代案
    一即345KV 涵洞鋼板樁檔土設備費計價原則案部分3,368,97
    9 元。11.代案二即345KV 鄰房損害案部分8,504,317 元。上
    開合計為408,510,636 元。至其餘主案七管線試挖數量不足
    案、主案十二民安橋便橋加勁補強案、主案十三即預鑄場地局供
    材料費案及部分加計營業稅並超逾合理範圍之請求，則無理
    由，不應准許。從而，原告本於承攬契約及民法第227 條之
    2 「情事變更原則」之規定，請求被告給付之金額，在上開
    408,510,636 元及自民國94年4 月6 日起至清償日止（見卷
    (六)第170 、172 頁），按年息5%計算利息之範圍內，為有理
    由，應予准許。逾此部分之請求，並無理由，應予駁回。
、兩造均陳明願供擔保為假執行及免為假執行，就原告勝訴部
    分，經核與法律規定相符，爰分別酌定相當之擔保金額准許
    之。至原告敗訴部分，其假執行之聲請即失其依據，應併予
    駁回。
、據上論結：本件原告之訴為一部有理由、一部無理由，依民
    事訴訟法第79條、第390 條第2 項、第392 條第2 項，判決
    如主文。
中    華    民    國    99    年    4     月    28    日
                          民事第二庭
                              審判長法  官  林紀元
                                    法  官  蘇姿月
                                    法  官  黃悅璇
以上正本係照原本作成。
如不服本判決，應於送達後20日內，向本院提出上訴狀並表明上
訴理由，如於本判決送達前提起上訴者，應於判決送達後10日內
補提上訴理由書（須附繕本）。
中    華    民    國    99    年    4     月    28    日
                                    書記官  蔡靜雯

司法院資訊處製作；財團法人民間司法改革基金會備份。
